臺灣高等法院民事裁定
111年度抗字第829號
抗  告  人  楊佳瑋  
            楊邴淇  
共      同
訴訟代理人  洪大明律師

上列抗告人因與相對人張炎生等人間請求分割共有物事件，抗告
人對於中華民國111年3月18日臺灣新竹地方法院110年度竹調字
第20號裁定提起抗告，本院裁定如下：
    主  文
原裁定廢棄。
    理  由
一、按訴訟全部或一部之裁判，以他訴訟之法律關係是否成立為
    據者，法院得在他訴訟終結前以裁定停止訴訟程序；前項規
    定，於應依行政爭訟程序確定法律關係是否成立者準用之，
    但法律別有規定者，依其規定。民事訴訟法第182條固有明
    文。惟所謂訴訟全部或一部之裁判，以他訴訟之法律關係是
    否成立為據者，係指他訴訟之法律關係是否成立，為本件訴
    訟先決問題者而言。若他訴訟是否成立之法律關係，並非本
    件訴訟之先決問題，則其訴訟程序即毋庸停止（最高法院10
    1年度台抗字第224號民事裁定意旨參照）。且為本訴訟先決
    問題之法律關係是否成立，在本訴訟法院本可自為裁判，若
    因中止訴訟程序當事人將受延滯之不利益時，仍以不中止訴
    訟程序為宜（最高法院30年渝抗字第105號民事判例參照）
    。
二、次按土地登記完畢後，利害關係人發見登記錯誤時，固得依
    土地法第69條之規定，以書面聲請該管上級機關，查明更正
    。此種登記錯誤之更正，應以不妨害原登記之同一性者為限
    。若登記人以外之人，對於登記所示之法律關係有所爭執，
    則應訴由司法機關審判，以資解決。而分割共有物訴訟，法
    院就共有物誰屬暨其應有部分若干本應調查審認，雖以土地
    登記總簿登記者為依據，但此係指登記無錯誤之情形；倘當
    事人認為登記錯誤，除當事人得向該管地政機關聲請更正外
    ，法院並應為調查審認，以為裁判依據，不全然以土地登記
    簿為準（最高法院88年度台抗字第105號民事裁定意旨參照
    ）。
三、本件抗告人訴請分割兩造共有之新竹市○○段0000地號土地（
    下稱系爭土地），而原法院依相對人張炎生之聲請，認張炎
    生已就系爭土地之共有人及應有部分，向新竹市地政事務所
    申請更正登記及向新竹市政府提起訴願，則系爭土地所有權
    人及應有部分之認定，應依上開行政爭訟程序是否成立為據
    ，即該行政爭訟程序判斷結果會影響本件訴訟之裁判，因認
    於前揭行政爭訟程序終結確定之前，有裁定停止本件民事訴
    訟程序之必要，而依民事訴訟法第182條規定，裁定命本件
    訴訟於前揭行政爭訟程序終結前，停止訴訟程序，固非無見
    。惟查：
㈠、本件分割共有物訴訟，張炎生以土地登記簿所列系爭土地之
    共有人張鵠前於民國49年11月間持原法院49年度判字第263
    號判決（下稱系爭分割判決）辦理系爭土地母地號即同段00
    地號土地分割登記，惟僅就其因系爭分割判決取得部分登記
    為其所有，其餘部分卻仍維持原共有狀態（即張鵠仍列為共
    有人），顯屬錯誤，向新竹市地政事務所申請更正登記卻遭
    駁回處分，已提起訴願為由，主張本件應俟系爭土地登記更
    正結果再為審理云云。惟按共有土地共有物之分割，經分割
    形成判決確定者，即生共有關係終止及各自取得分得部分所
    有權之效力（最高法院97年度台抗字第1729號民事判決意旨
    參照）。是若張鵠確因系爭分割判決，已非系爭土地之共有
    人，而土地登記簿漏未據以登記，非不能由本件受訴法院調
    查審認以為裁判依據，非全然以土地登記簿為準。則張炎生
    就系爭土地申請更正登記之行政爭訟程序，應非本件訴訟之
    先決問題，核與民事訴訟法第182條所定得裁定停止訴訟程
    序之要件不符。
㈡、況本件訴訟，原法院尚因抗告人未於訴狀表明有合於民事訴
    訟法第406條第1項所定無庸調解之事由，因而依同法第424
    條、第403條第1項第3款規定，以抗告人之起訴視為調解之
    聲請，而行強制調解程序，迄裁定停止本件訴訟程序時，猶
    未開始進行訴訟程序，此參原審檢送案卷足知；又本件當事
    人眾多，抗告人亦表明已向共有人洽商購買應有部分（見原
    法院竹調字卷三第133頁），是原法院先行調解程序，亦非
    無整合當事人意見及簡化系爭土地共有關係，期能迅速解決
    紛爭之效果，若於調解程序階段即裁定停止訴訟程序，日後
    調解不成立或有無法調解事由，而需進行訴訟程序時，恐尚
    須經長久時日始告確定，為免本件訴訟當事人因延滯而受不
    利益，且張炎生就系爭土地申請更正之事由，非不能由分割
    共有物受訴法院調查審認，業如前述。則揆之前揭說明，本
    件訴訟不宜中止訴訟程序，而無裁定停止之必要。乃原法院
    裁定停止，即有未洽。
㈢、從而，原法院依民事訴訟法第182條規定，裁定本件訴訟於張
    炎生就系爭土地申請更正之行政爭訟程序終結前，停止訴訟
    程序，於法尚有未合。抗告意旨指謫原裁定不當，求予廢棄
    ，為有理由。爰將原裁定廢棄，另由原法院為適法之審理。
    　　　　
四、據上論結，本件抗告為有理由。爰裁定如主文。　　　　　
中　　華　　民　　國　　111 　年　　7 　　月　　27　　日
                    民事第九庭   
                        審判長法  官  楊絮雲
                              法  官  郭顏毓 
                              法  官  陳賢德
正本係照原本作成。
本裁定除以適用法規顯有錯誤為理由外，不得再抗告。如提起再
抗告，應於收受送達後10日內委任律師為代理人向本院提出再抗
告狀。並繳納再抗告費新臺幣１千元。
中　　華　　民　　國　　111 　年　　7 　　月　　27　　日
　　　　　　　　　　　　    　書記官  張佳樺